【裁判字號】    87,重訴,565
【裁判日期】    891208
【裁判案由】    給付工程款
【裁判全文】
臺灣高雄地方法院民事判決  八十七年度重訴字第五六五號
    原      告  甲○○
                丙○○
                丁○○
    共      同
    訴訟代理人  張寧律師
    被      告  高雄市政府新建工程處
                            設.
    法定代理人  林文雄      住.
    訴訟代理人  蘇志成律師
右當事人間給付工程款事件，本院判決如左：
    主      文
被告應給付原告甲○○、丙○○各新臺幣貳佰捌拾玖萬陸仟參佰柒拾參元，及均自民
國八十六年四月三十日起至清償日止，按年息百分之五計算之利息。
被告應給付原告丙○○、丁○○各新臺幣壹佰肆拾貳萬壹仟元，及均自民國八十六年
十月五日起至清償日止，按年息百分之五計算之利息。
原告甲○○、丙○○其餘之訴駁回。
訴訟費用由被告負擔二十分之十九，餘由原告甲○○、丙○○負擔。
本判決第一項於原告甲○○、丙○○各以新臺幣玖拾伍萬元為被告供擔保後，得假執
行。但被告如於假執行程序實施前，各以新臺幣貳佰捌拾玖萬陸仟參佰柒拾參元為原
告甲○○、丙○○預供擔保，得免為假執行。
本判決第二項於原告丙○○、丁○○各以新臺幣肆拾柒萬元為被告供擔保後，得假執
行。但被告如於假執行程序實施前，各以新臺幣壹佰肆拾貳萬壹仟元為原告丙○○、
丁○○預供擔保，得免為假執行。
原告甲○○、丙○○其餘假執行聲請均駁回。
    事      實
甲、原告方面：
一、聲明：求為判決：
  (一)被告應給付原告甲○○、丙○○各新臺幣（下同）各三百萬六千一百二十七元，
    及均自民國八十六年四月三十日起至清償日止，按年息百分之五計算之利息。
  (二)被告應給付原告丙○○、丁○○各一百四十二萬一千元，及均自八十六年十月五
    日起至清償日止，按年息百分之五計算之利息。
  (三)原告願供擔保，請准宣告假執行。
二、陳述：
  (一)就高雄市立凱旋醫院新建綜合大樓後續工程部分而言：
    1.原告甲○○、丙○○於七十八年八月二十八日與被告就高雄市立凱旋醫院新建
      綜合大樓後續工程（下稱凱旋醫院新建綜合大樓後續工程），簽訂規劃設計及
      監造合約書（下稱本案凱旋醫院新建綜合大樓後續工程契約），工程已於八十
      六年四月二十九日完工並辦理結算，按本案規劃設計監造酬金總額共計四百一
      百三十三萬四千六百四十五元，被告已給付二千五百九十二萬六千一百零五元
      ，尚餘一千五百四十萬八千五百四十元未付，被告未付金額中，有六百零一萬
      二千二百五十四元經被告明確表示拒絕給付，因該給付屬可分之債。為此，爰
      依本案凱旋醫院新建綜合大樓後續工程契約請求被告給付如聲明第一項。
    2.就被告抗辯凱旋醫院新建綜合大樓後續工程發生規劃設計錯誤及疏失，致被告
      受有損失部分，所為之陳述：
      依行政院公共工程技術委員會鑑定意見「本工程之實作數量，應按前、後兩
        承包商實際完成之數量總和計算，不應分開」。故地下連續壁面積部分設計
        數量超過實作數量應為百分之四點六八，而非百分之十八點五，鋼筋續接器
        設計數量超過實作數量應為百分之三點八二，而非百分之二十四點九五，二
        項均未超過百分之十，按設計數量超過百分之十，其超過部分應辦理變更設
        計，換言之，未超過百分之十部分，即為可容許之誤差。此由被告八十七年
        四月三日八七高市工新(三)第三八五八號函附件協調會紀錄第六頁裁示欄所載
        「於合理合法的考量，以第二科意見，比照府函八十四年八月三十日高市府
        工公字第三○九五號函，容許誤差百分之十為參考依據‧‧‧」、結論欄(四)
        第(一)項「地下連續壁工程，超過百分之五，在容許誤差範圍內，不扣」、(三)
        第(二)項「‧‧‧比照設計科所提府函八十四年八月三十日府工公第三○九五
        號函，投標須知精神，以百分之十為容許誤差」即可明瞭，故依前開鑑定意
        見，設計數量超過既未逾百分之十，自不得列為損失轉由原告承擔，縱令設
        計數量超過百分之十，惟超過百分之十部分既可變更設計，百分之十又為容
        許誤差，被告仍不得列為損失，向原告求償。
      鑑定意見「給付前承包商之數量較實作為少，扣減數量加到後承包商之合約
        ，有利於業主執行」，故原告不僅無任何疏失致規劃及設計錯誤，所採用之
        後續發包數量更有利於業主即被告執行，被告對原告即無權主張抵銷扣款。
      鑑定意見「鋼筋續接器加工後組立與高拉力鋼筋組紮工資並無明顯重複現象
        」，益證原告就規劃及設計並無任何疏失，被告亦未因凱旋醫院新建綜合大
        樓後續工程發包，受有任何損失。
      被告雖主張凱旋醫院新建綜合大樓後續工程前後二承包商訴外人春元公司、
        遠東公司所承包之工程為分別獨立二件工程云云。惟依行政院公共工程技術
        委員會鑑定書所載「本件工程因中途更改承商，產生數量計扣差異」、「本
        工程實作數量，應按前後兩承包商實際完成之數量總和加計，不應分開，中
        途更改承包商後」等語，可知凱旋醫院新建綜合大樓後續工程係同一工程，
        中途更改承包商，而非二件獨立工程。況兩造間就凱旋醫院新建綜合大樓後
        續工程訂立之規劃設計及監造契約書僅有一份，並未再訂立新委任契約，足
        見二承包商所承包乃同一工程。
  (二)就高雄市立小港醫院新建工程部分而言：
    1.原告丙○○、丁○○於八十二年八月九日，與被告就高雄市立小港醫院簽訂規
      劃設計及監造契約書（下稱本案小港醫院委託規劃設計及監造契約），工程已
      於八十六年十月四日完工並辦理結算。本件小港醫院委託規劃設計及監造契約
      酬金共計三千三百零八萬六千七百九十六元，被告已給付二千六百三十三萬三
      千七百四十元，尚餘六百七十五萬三千零五十六元未付，被告未付金額中有二
      百八十四萬二千元，被告已明確拒絕給付，因該給付亦屬可分之債，故原告依
      據本案小港醫院託規劃設計及監造契約之約定，請求被告給付如訴之聲明第二
      項所載數額。
    2.就被告抗辯原告未依本案小港醫院委託規劃設計及監造契約，指派監造人員，
      自得扣減原告工程監造費部分，所為之陳述：
      本案小港醫院委託規劃設計及監造於八十三年五月二十三日開工，原告即造
        冊報備指派工地主任陳賢男及監工傅佐賢到場執行監造任務，該二人均依規
        定留駐工地，被告指傅佐賢自八十三年五月二十三日起至八十四年七月九日
        止，均未進駐工地，應負舉證責任。
      原告否認監工傅佐賢未在場監工及參加會議，又被告所提出各式會議、報表
        及紀錄，本即需由工地主任陳賢男參加即可，並無強制規定傅佐賢須參加及
        簽名，自不得以此認定監工傅佐賢未留駐工地。
      設置簽到簿應為被告之責，嗣被告於八十四年七月十日方設置簽到簿，故八
        十四年七月九日前，監工傅佐賢未能簽到，實係被告怠於設置簽到簿所致，
        不足證明監工傅佐賢未進駐工地。
      監工傅佐賢確在場執行監工，亦據證人即訴外人竟誠建築股份有限公司傅總
        經理梁世芳證述明確，故被告所稱監工傅佐賢未進駐工地，委無可取。
      縱監工傅佐賢確有未到場情事，依本案小港醫院委託規劃設計及監造契約第
        二條「‧‧‧如有不能稱職者，乙方（即原告）應無條件調換之」、第九條
        第五款規定「監造人員於施工時間無故不在場或每月請假逾三日者，甲方（
        即被告）得要求乙方撤換監造人員」、同條第六款規定「乙方派駐工地之監
        造工程師須接受甲方指派之督導人員督導，未經同意不得擅離工地，乙方因
        未盡監造之責，致施工不良或選用材料失當，經甲方察覺，除由甲方函知承
        造廠商限期改善外，並另函糾正乙方列入甲方紀錄，每違三次扣總監造服務
        費百分之一，作為懲罰性質之違約金」，故被告於監造人員失職時，均應函
        知原告，使原告糾正改善，且扣款之金額亦少。惟被告全無通知，逕以本案
        小港醫院委託規劃設計及監造契約第九條第四款規定扣除，依民法第二百十
        九條規定，被告扣款亦有不當。
三、證據：提出契約書二份、契約附件一份、切結書一份、被告函二份、原告函一份
    、預估底價詳細表及單價分析表十一份、簽到簿二份及訴外人竟誠公司函一份為
    證，並聲請(一)原告提出訴外人遠東公司解約時，被告點收結算資料。(二)本院囑託
    行政院公共公程委員會鑑定本案高雄市立凱旋醫院新建綜合大樓後續工程，是否
    有被告所主張規劃錯誤及疏失之情形。(三)詢問證人梁世芳。
乙、被告方面：
一、聲明：求為判決：
  (一)原告之訴及假執行聲請均駁回。
  (二)如受不利判決，願供擔保免為假執行。
二、陳述：
  (一)就高雄市立凱旋醫院新建綜合大樓後續工程部分而言：
    1.依被告、原告丙○○、甲○○及訴外人張瑞霖所簽訂本案凱旋醫院新建綜合大
      樓後續工程契約第八條罰責之二約定「乙方（即原告）所提供之設計工程圖說
      及施工預算書，應詳為繪製編列，如發生錯誤及疏漏，因而致使甲方（即被告
      ）遭受損失時，其損失應由乙方負責賠償外，若而致需變更設計而增加工作費
      或延誤工期者，除不給付變更設計部分酬金及應按其佔總工程費或總工期之百
      分比扣除規劃設計及監造酬金並交付省市建築主管機關懲戒，倘因而造成刑責
      並應依法追究責任」。
    2.而本案高雄市立凱旋醫院新建綜合大樓後續工程因原告丙○○及甲○○等規劃
      設計誤及疏失造成被告受有下列損失：
      地下室連續壁工程：被告損失百分之十即二百七十四萬八千三百五十元，原
        告原設計數量為五五○○ｍｍ，惟承包商實作數量為四六四一ｍｍ，相差八
        五九ｍｍ，設計數量錯誤已達百分之十五點六二，依被告與承包廠商合約，
        該數量增加超過百分十，其超過部分應辦理變更設計，即該百分之十部分金
        額，被告無法向承包商索回，而成為被告損失。
      鋼筋續接器部分：被告損失百分之十計一百零七萬零七百八十四點八三元，
        原告原設計數量為七百十八點一八噸，惟承包商實作數量為五百七十四點七
        六噸，相差一百四十三點四二噸，即設計數量錯誤已達百分之三十九點九四
        ，該數量增加超過百分十，其超過部分應辦理變更設計，即該百分之十部分
        金額，被告無法向承包商索回，而成為被告損失。
      鋼筋續接器鋼筋加工後組立與高拉力鋼筋組紮工資重複：被告損失約一百九
        十七萬三千五百八十二點一五元。
      乳華石之莫氏硬度設計錯誤：依約應扣除二倍設計費即二十一萬九千五百零
        八元，原告就此部分已承認錯誤，並表願受扣罰二倍之設計費。
      綜上損失及應扣除設計費為六百零一萬二千二百二十五元，應由原告丙○○
        、甲○○等所應得設計監造費中扣抵。
  (二)就高雄市立小港醫院新建工程部分而言：
    1.依被告與原告丙○○、鄭州楠所簽訂本案小港醫院委託規劃設計及監造契約第
      二條「作業人員報備」部分之約定，乙方（即原告）並須指派二名以上有專業
      經驗之工程師辦理本契約所規定之各項監造事宜，所有人員應留駐工地【其勤
      惰管理應依甲方（即被告）規定辦理】等語，另該約第一條第五款「工程監造
      部分」之第(十)目明文「乙方派駐工地之監造工程師於工程之工作天，每日上午
      八時前須至工地現場簽到，因故須辦理請假時應經甲方許可」。
    2.本案高雄市立小港醫院新建工程於八十三年五月二十三日開工，原告即造冊報
      備指派工地主任陳賢男暨建築監工傅佐賢等二員到場執行委託監造任務，但建
      築監工傅佐賢自八十三年五月二十三日開工至八十四年七月九日，原告再指派
      員替代傅佐賢職務止，期間傅佐賢均未在場執行監造任務，甚至工地協調會各
      種會勘工程日報、混凝土鋼筋試驗取樣及報告、鋼筋模板分段查驗紀錄等均未
      見監工傅佐賢參加及簽章，雖經被告督導人員多次告知工地主任陳賢男，務必
      依契約規定另派另一名監工到場執行監造任務，惟均獲原告回應，嗣八十四年
      四月二十日經被告考工人員到場考工並列入考工報告，暨被告於八十四年五月
      八日以函促原告補齊監造人員後，原告始於八十四年七月十日再派訴外人張耀
      獻至工地執行監造任務，並向被告報備。
    3.依本案小港醫院委託規劃設計及監造契約第九條罰則第四款規定「監造人員未
      依第一條第五款第十目規定辦理者，按實際施工日數及監造人員總數比例加倍
      扣減監造費」。本案高雄市小港醫院新建工程實際施工日數為七百八十一點五
      日，監造人員總數為二名即一名工地主任、另一名為建築監工，自八十三年五
      月二十三日起開工至八十四年七月十日補齊監工人員止，工作施工日數為二百
      九十日，被告自得扣減原告之工程監造費為二百八十四萬二千元。
    4.原告丙○○、丁○○固舉證人梁世芳於本院審理時證言為證，惟非屬事實，果
      訴外人傅佐賢確有在場監工，則前開報表等書面紀錄何以缺訴外人傅佐賢之簽
      章，進而原告何以需派訴外人張耀獻替代訴外人傅佐賢，遑論證人梁世芳非工
      地常註人員，每星期僅去二、三次，停留時間非長，根本無法證明訴外人傅佐
      賢有常駐工地執行職務。
  (三)就行政院公共工程委員會八十九年七月十七日工程術字第八九○二○一五三號
    函檢送該會工程技術委員會就高雄市立凱旋醫院新建工程後續工程鑑定書所載鑑
    定意旨認屬似是而非之意見，要無值採，如下所述：
    1.本件工程係高雄市立凱旋醫院新建工程後續工程，而前件工程係「高雄市立凱
      旋醫院新建綜合大樓部分工程」乃個別獨立二件工程，前件工程係由訴外人遠
      東公司承造，本件則由訴外人春元公司承造。故本件原告甲○○、丙○○設計
      數量有無錯誤，有無超過實作數量百分之十以上，自應僅由本件之設計數量及
      實作數量來衡量判斷，要無將涉及前件設計數量與實作數量之理。行政院公共
      工程委員會前開鑑定意見謂「本件工程之實作數量應按前後兩承包商實際完成
      之數量總和計算，不應分開」云云，顯屬錯誤。
    2.前開鑑定意見又稱「中途更改承包商後，再發包之合約數量（非設計數量）實
      際係以設計數量扣除前承包商之給付數量計列‧‧‧」云云，惟前件工程解約
      後，需首由原告清點工地現況、數量，再經由原告參考清點之現況數量來設計
      後件之數量，進而提出予被告資為合約數量，據以發標發包，故合約數量即為
      設計數量。
    3.前揭鑑定意見稱「按工程慣例單價分析表僅供參考」云云，惟按一般工程結算
      時，除單價分析表係以一式計價若無變更設計者，概不增減外，其列有單價者
      ，依照實際驗收核實計給，又如有變更設計時，其增減之工程金額亦按增減數
      量與契約單價來核給，是單價分析表並非僅供參可至明，且此亦為投標須知第
      十條明文。
    4.本件連續壁及鋼筋續接器部分，原告設計之數量錯誤，確有超過實作數量百分
      之十以上，且業經原告於本院八十八年四月十三日庭訊中自認無訛，且前開鑑
      定意見亦同此情，即連續壁工程原告甲○○、丙○○原設計數量為五五○○mm
      ，此二者相差八五九mm，即原告甲○○、丙○○設計之數量錯誤已高達百分之
      十八點五○八，核與前開鑑定意見(一)(2)「後續工程此一項目合約數量超過實作
      數量百分之十八點五」。又鋼筋續接器部分，原告甲○○、丙○○原設計為七
      百十八點一八噸，惟實作數量為五百七十四點七六噸，兩者相差一百四十三點
      四二噸，即原告設計數量錯誤已達百分之二十四點九五，核與前開鑑定書(二)(2)
      「後續工程此一項目之合約數量超過實作數量百分之二十四點九五」相符。另
      鋼筋續接器加工後組立與高拉力鋼筋組紮工資有無重複部分，前開鑑定意見(三)
      略以「並無明顯重複現象，按工程慣例單價分析表僅供參考」云云，惟此意見
      確屬不當，故此部分鑑定意見無可採。
三、證據：提出投標須知一份、被告函五份、單價分析表一份、原告函三份、被告考
    工報告一份、查驗紀錄一份及監工日報表一份為證，並檢送本案高雄市立凱旋醫
    院新建工程後續工程之工程契約三冊，聲請本院囑託行政院公共工程委員會鑑定
    本案高雄市立凱旋醫院新建綜合大樓後續工程，原告甲○○、丙○○有無規劃錯
    誤及疏失之情形？如有，被告主張扣減損失或扣除設計費是否有據？
丙、本院將本案高雄市立凱旋醫院新建工程綜合大樓後續工程等相關資料，送請兩造
    所合意指定鑑定機關行政院公共工程委員會，鑑定前開工程有無(一)地下室連續壁
    工程設計錯誤及疏失情形(二)鋼筋續接器設計數量超過實作數量百分之十以上(三)鋼
    筋續接器鋼筋加工後組立與高拉力鋼筋組紮工資重複等情形。
    理      由
一、本件被告之法定代理人原為乙○○，嗣於訴訟進行中，其法定代理人變更為林文
    雄，有被告提出人事派令一份在卷可憑，依法乃由林文雄承受本件訴訟，併予敘
    明。
二、本件原告起訴主張：
  (一)原告甲○○、丙○○於七十八年八月二十八日與被告就凱旋醫院新建綜合大樓後
    續工程，簽訂本案凱旋醫院新建綜合大樓後續工程契約，擔任工程規劃設計及監
    造工作，該凱旋醫院新建綜合大樓後續工程已於八十六年四月二十九日完工並辦
    理結算，該規劃設計監造酬金總額共計四百一百三十三萬四千六百四十五元，被
    告已給付二千五百九十二萬六千一百零五元，尚餘一千五百四十萬八千五百四十
    元未付，被告未付金額中，有六百零一萬二千二百五十四元經被告明確表示拒絕
    給付，雖被告主張凱旋醫院新建綜合大樓後續工程有地下室連續壁工程設計錯誤
    及疏失情形、鋼筋續接器設計數量超過實作數量百分之十以上、鋼筋續接器鋼筋
    加工後組立與高拉力鋼筋組紮工資重複及乳華石莫式硬度設計錯誤等情形，惟原
    告甲○○、丙○○對於乳華石莫氏硬度設計部分同意確有錯誤外，其餘被告所指
    稱工程錯誤部分經送請行政院公共工程委員會鑑定結果，已認原告甲○○、丙○○並無任何疏失致規劃及設計錯誤，惟被告仍拒絕給付，為此，爰依據本案凱旋
    醫院新建綜合大樓後續工程契約，請求被告應給付原告甲○○、丙○○各三百萬
    六千一百二十七元，及均自八十六年四月三十日起至清償日止，按年息百分之五
    計算之利息等語。
  (二)原告丙○○、丁○○於八十二年八月九日，與被告就高雄市立小港醫院新建工程
    簽訂本案小港醫院委託規劃設計及監造契約，擔任工程規劃及監造工作，該小港
    醫院新建工程已於八十六年十月四日完工並辦理結算，該契約酬金共計三千三百
    零八萬六千七百九十六元，被告已給付二千六百三十三萬三千七百四十元，尚餘
    六百七十五萬三千零五十六元未付，被告未付金額中有二百八十四萬二千元，被
    告已明確拒絕給付，故原告依據本案小港醫院託規劃設計及監造契約約定，請求
    被告應給付原告丙○○、丁○○各一百四十二萬一千元，及各自八十六年十月五
    日起至清償日止，按年息百分之五計算之利息等語。
三、被告則以下列各點資為抗辯：
  (一)凱旋醫院新建綜合大樓後續工程因原告丙○○及甲○○等規劃設計誤及疏失造成
    被告受有地下室連續壁工程、鋼筋續接器、鋼筋續接器鋼筋加工後組立與高拉力
    鋼筋組紮工資重複及乳華石之莫氏硬度設計錯誤等合計六百零一萬二千二百二十
    五元之損失，依被告、原告丙○○、甲○○及訴外人張瑞霖所簽訂本案凱旋醫院
    新建綜合大樓後續工程契約第八條罰責之二之約定，應由原告丙○○、甲○○等
    所應得設計監造費中扣抵云云。
  (二)高雄市立小港醫院新建工程於八十三年五月二十三日開工，依本案小港醫院委託
    規劃設計及監造契約第二條及第一條第五款之約定，原告丙○○、丁○○應指派
    二名以上有專業經驗之工程師辦理該契約所規定之各項監造事宜，原告丙○○、
    丁○○雖造冊報備指派訴外人工地主任陳賢男及建築監工傅佐賢到場執行委託監
    造任務，惟訴外人即建築監工傅佐賢自八十三年五月二十三日開工至八十四年七
    月九日止，均未在場執行監造任務，甚至工地協調會各種會勘工程日報、混凝土
    鋼筋試驗取樣及報告、鋼筋模板分段查驗紀錄等均未見其參加及簽章，雖經被告
    督導人員多次告知訴外人即工地主任陳賢男，須依契約履行，惟未獲原告丙○○
    及丁○○回應，嗣於八十四年四月二十日經被告考工人員到場考工並列入考工報
    告，暨被告於八十四年五月八日以函促原告補齊監造人員後，原告丙○○、丁○○始於八十四年七月十日再派訴外人張耀獻至工地執行監造任務。而依本案小港
    醫院委託規劃設計及監造契約第九條罰則第四款規定，被告自得扣減原告丙○○
    、丁○○之工程監造費為二百八十四萬二千元云云。
  (三)雖行政院公共工程委員會八十九年七月十七日工程術字第八九○二○一五三號
    函所檢送就高雄市立凱旋醫院新建工程後續工程鑑定意旨認「本工程之實作數量
    ，應按前後兩承包商實際完成數量總和計算，不應分開，中途更改承包商後，再
    發包之合約數量（非設計數量），實際係以設計數量扣除前承包商遠東公司之結
    算給付數量計列（並非實作數量），另給付前承包商之數量較實作數量為少，扣
    減數量加到後承包商之合約內，有利於業主之執行，若非中途發生更改承包商，
    上述狀況不會發生」云云，均屬似是而非之意見，因本件工程係高雄市立凱旋醫
    院新建工程後續工程，而前件工程係「高雄市立凱旋醫院新建綜合大樓部分工程
    」乃個別獨立二件工程，前件工程係由訴外人遠東公司承造，本件則由訴外人春
    元公司承造。故本件原告甲○○、丙○○設計數量有無錯誤，有無超過實作數量
    百分之十以上，自應僅由本件之設計數量及實作數量來衡量判斷，要無將涉及前
    件設計數量與實作數量之理。再前件工程解約後，需首由原告丙○○、丁○○清
    點工地現況、數量，再經由原告丙○○、丁○○參考清點之現況數量來設計後件
    之數量，進而提出予被告資為合約數量，據以發標發包，故合約數量即為設計數
    量。且一般工程結算時，除單價分析表係以一式計價若無變更設計者，概不增減
    外，其列有單價者，依照實際驗收核實計給，又如有變更設計時，其增減之工程
    金額亦按增減數量與契約單價來核給，是單價分析表並非僅供參可至明。況本件
    連續壁及鋼筋續接器部分，原告設計之數量錯誤，確有超過實作數量百分之十以
    上，且後續工程此一項目之合約數量超過實作數量百分之二十四點九五云云。
四、查原告甲○○、丙○○及訴外人張瑞霖、原告丙○○及丁○○分於七十八年八月
    二十八日、八十二年八月九日與被告簽訂本案凱旋醫院新建綜合大樓後續工程契
    約及小港醫院委託規劃設計及監造契約，擔任工程規劃及監造工作，嗣因訴外人
    張瑞霖因故無法執行高雄市立凱旋醫院新建綜合大樓後續工程規劃及監造任務，
    而僅由原告甲○○、丙○○續為執行，嗣凱旋醫院新建綜合大樓後續工程及小港
    醫院新建工程已分於八十六年四月二十九及十月四日完工並辦理結算，惟被告分
    以原告甲○○、丙○○所規劃設計之凱旋醫院新建綜合大樓後續工程有地下室連
    續壁工程設計錯誤及疏失情形、鋼筋續接器設計數量超過實作數量百分之十以上
    、鋼筋續接器鋼筋加工後組立與高拉力鋼筋組紮工資重複及乳華石莫式硬度設計
    錯誤等情形，及原告丙○○、丁○○所規劃設計之小港醫院新建工程，原告丙○○及丁○○所指派訴外人即建築監工傅佐賢自八十三年五月二十三日開工至八十
    四年七月九日止，均未在場執行監造任務，故分應扣除六百零一萬二千二百二十
    五元及二百八十四萬二千元報酬。而原告甲○○、丙○○同意凱旋醫院新建大樓
    後續工程中關於乳華石莫氏硬度設計確有錯誤，故此部分款項應予扣除外，就被
    告所主張其餘工程錯誤及訴外人即監工傅佐賢未至小港醫院新建工程工地執行監
    工任務等，則予以否認，業據兩造提出為他造所不爭執之本案凱旋醫院新建綜合
    大樓後續工程契約一份、小港醫院委託規劃設計及監造契約一份、契約附件一份
    、切結書一份、被告函五份及原告函三份為證，堪信此部分事實為真實。是因被
    告、原告甲○○、丙○○對於凱旋醫院新建綜合大樓後續工程是否確有地下室連
    續壁工程設計錯誤及疏失情形、鋼筋續接器設計數量超過實作數量百分之十以上
    、鋼筋續接器鋼筋加工後組立與高拉力鋼筋組紮工資重複等錯誤，及被告、原告
    丙○○、丁○○依約所指派之監工傅佐賢是否確未於八十三年五月二十三日開工
    起至八十四年七月九日止在場執行監造任務等情，則分執前開情詞置辯，而此亦
    為本案爭點，茲就本院意見一一分述如下。經查：
  (一)就高雄市立凱旋醫院新建綜合大樓後續工程部分而言：
    1.本院將凱旋醫院新建工程綜合大樓後續工程，送請經原告甲○○、丙○○及被
      告所合意指定鑑定機關即行政院公共工程委員會，鑑定前開工程有無被告所主
      張地下室連續壁工程設計錯誤及疏失情形、鋼筋續接器設計數量超過實作數量
      百分之十以上及鋼筋續接器鋼筋加工後組立與高拉力鋼筋組紮工資重複等情形
      ，據該公共工程會鑑定結果，認依原告甲○○、丙○○及被告於八十九年二月
      二十日共同用印簽認之工程數量計算資料鑑定如下：
      地下連續壁面積部分：
        (1)本工程項目之設計數量為（即原告所提出數量）１６０１４ｍｍ，面積經
          重新計算後為１５２６７．５６ｍｍ，前後兩承商之工程數量為：
          遠東公司：合約１６０１４ｍｍ，實作１５２６７，５６ｍｍ，實領１
          ０５１４ｍｍ。
          春元公司：合約５５００ｍｍ（即１６０１４ｍｍ－１０５１４ｍｍ），
          實作４６４１ｍｍ。
          依前開資料，原合約為１６０１４ｍｍ實作為１０６５７．０８ｍｍ＋４
          ６４１ｍｍ＝１５２９８．０８ｍｍ，則設計數量超過實作數量＝（１０
          ６１４ｍｍ－１５２９８ｍｍ）÷１５２９８＝４．６８％
        (2)本工程因中途更改承商，產生數量計扣之差異，則後續工程中此一項目之
          合約數量超過實作數量部分，經計算結果為１８．５％。
      鋼筋續接器部分：
        (1)本工程項目之設計數量為１１６０噸，經重新計算後為１１１７．２９噸
          ，前後兩承商之工程數量為：
          遠東公司：合約１１６０噸，實作５４２．２３噸，實領４４１．８２噸
          。
          春元公司：合約７１８．１８噸（即１１６０噸－４４１，８２噸），實
          作５７４．７６噸。
          依前開資料，原合約為１１６０噸，實作為５４２．２３噸＋５７４．７
          ６噸＝１１１７．２９噸，則設計數量超過實作數量＝（１１６０噸－１
          １１７． ２９噸）÷１１１７．２９噸＝３．８２％
        (2)本工程因中途更改承商，產生數量計扣之差異，則後續工程此一項目之合
          約數量超過實作數量部分，經計算結果為２４．９５％
      鋼筋續接器加工後組立與高拉力鋼筋組紮工資，經參閱單價分析表，認並無
        重複現象，按工程慣例單價分析表僅供參考。
      鑑定意見：本工程之實作數量，應按前後兩承包商實際完成數量總和計算，
        不應分開，中途更改承包商後，再發包之合約數量（非設計數量），實際係
        以設計數量扣除前承包商遠東公司之結算給付數量計列（並非實作數量），
        另給付前承包商之數量較實作數量為少，扣減數量加到後承包商之合約內，
        有利於業主之執行，若非中途發生更改承包商，上述狀況不會發生。
    2.是依行政院公共工程技術委員會鑑定書所載，地下連續壁面積部分設計數量超
      過實作數量應為百分之四點六八，而非百分之十八點五，鋼筋續接器設計數量
      超過實作數量應為百分之三點八二，而非百分之二十四點九五，二項均未超過
      百分之十，按設計數量超過百分之十，其超過部分應辦理變更設計，換言之，
      未超過百分之十部分，即均為可容許之誤差，自不得列為損失轉由原告甲○○
      、丙○○所承擔，是被告主張此部分應扣除前開部分損失，自屬無據。
    3.雖被告執以原告就地下連續壁及鋼筋續接器部分設計錯誤，已於本院八十八年
      四月三日言詞辯論期日自認明確云云。惟按自認之撤銷，除別有規定外，以自
      認人能證明與事實不符，且係出於錯誤而自認者，始得為之，亦為修正前民事
      訴訟法第二百七十九條第三項所明文。查原告甲○○、丙○○及被告於八十七
      年二月五日協調會會議第四點結論已認連續壁設計數量僅超過百分之五點一六
      ，另關於鋼筋續接器設計數量僅為百分之九點九六一情，業據原告甲○○、丙○○提出為兩造所不爭執之八十七年二月五日協調會會議紀錄及結算契約書各
      一份為證，是原告甲○○、丙○○就此部分自認應與事實不符，足認係出於錯
      誤所為，故揆諸前開規定，自得撤銷前開自認，被告此部分抗辯，尚無可取。
    4.再原告甲○○、丙○○及被告先後於八十五年十一月五日、八十七年二月五日
      協調會議中，就乳華石之莫氏硬度設計錯誤應扣款設計費二倍即二十一萬九千
      五百零八元一情，有原告甲○○、丙○○及被告所不爭執之協調會議紀錄在卷
      ，是原告甲○○、丙○○認此部分扣除數額過高云云，尚無可取。
  (二)就高雄市立小港醫院新建工程部分而言：
    1.雖被告主張原告丙○○、丁○○所指派工地監工傅佐賢未於八十三年五月二十
      三日起至八十四年七月九日止，進駐工地云云，無非係以工地協調會各種會勘
      工程日報、混凝土鋼筋試驗取樣及報告、鋼筋模板分段查驗紀錄等均未見監工
      傅佐賢參加及簽章為證，惟此為原告丙○○、丁○○所否認，而依被告所提出
      查驗紀錄所載，其上雖僅有訴外人即原告所指派另一監工人員陳賢男簽章，惟
      依前開查驗紀錄，並未載明訴外人即監工傅佐賢未駐地監工，是尚不得遽此認
      定傅佐賢未留駐工地。
    2.再設置簽到簿依本案小港醫院委託規劃設計及監造契約第一條第五款第十目之
      約定應屬被告之責，而被告於八十四年七月十日方設置簽到簿，故被告自不得
      僅以訴外人即工地監工傅佐賢未於簽到簿簽到為由，即認訴外人傅佐賢未進駐
      工地。
    3.況訴外人即工地監工傅佐賢確於八十三年五月二十三日起至八十四年七月九日
      止，均在小港醫院新建工程工地負責施工及督導事宜等情，業據訴外人即承包
      小港醫院工程之承包商竟誠建築股份有限公司以八十四年竟字第七五號函在卷
      可按。復據證人即任職訴外人竟誠公司梁世芳到庭證述明確（參本院八十九年
      十月六日言詞辯論筆錄），此外，被告亦無法舉證證明訴外人即工地監工傅佐
      賢未於前開期間駐地監工，是其抗辯應扣除監造費云云，即非可取。
五、從而，原告甲○○、丙○○及丁○○依據本案凱旋醫院新建綜合大樓後續工程契
    約及小港醫院委託規劃設計及監造契約之約定，請求被告(一)各給付原告甲○○、
    丙○○各二百八十九萬六千三百七十三元，及均自八十六年四月三十日起至清償
    日止，按年息百分之五計算之利息。(二)給付原告丙○○、丁○○各一百四十二萬
    一千元，及均自八十六年十月五日起至清償日止，按年息百分之五計算之利息，
    於法有據，應予准許，逾此部分之請求為無理由，應予駁回。
六、假執行部分：原告勝訴部分，原告及被告吳美華等五人分別陳明願供擔保，請准
    為假執行或免為假執行之宣告，經核無不合，爰分別酌定相當擔保金額而准許之
    ，至原告敗訴部分，此部分假執行之聲請，已失其依據，併應予駁回。
七、據上論結：本件原告之訴一部有理由、一部無理由，依民事訴訟法第七十九條但
    書、第八十五條第一項前段、第三百九十條第二項、第三百九十二條，判決如主
    文。
中      華      民      國    八十九    年     十二     月      八      日
                              臺灣高雄地方法院民事第六庭
~B法      官  張維君
右為正本係照原本作成。
如不服本判決，應於送達後廿日內，向本院提出上訴狀並表明上訴理由，如於本
判決宣示後送達前提起上訴者，應於判決送達後十日內補提上訴理由書（須附繕本）。
中      華      民      國    八十九    年     十二     月      七      日
~B法院書記官  鄭翠蘭


司法院資訊處製作；財團法人民間司法改革基金會備份。
